臺灣高等法院刑事判決　　　　　　 93年度上更(一)字第392號
上　訴　人　臺灣新竹地方法院檢察署檢察官
被　　　告　己○○
上列上訴人因被告偽造文書等案件，不服臺灣新竹地方法院89年
度訴字第245號，中華民國90年3月30日第一審判決（起訴案號：
臺灣新竹地方法院檢察署88年度偵字第7141號），提起上訴，本
院判決後，經最高法院發回，本院判決如下：
    主  文
上訴駁回。
    理  由
一、公訴意旨略以：被告己○○於民國（下同）八十六年九月初
    ，意圖為自己不法之所有，自任互助會首，虛構會員劉玉珊
    、壬○○、乙○○、李彩雲、丙○○、高明月、許育嘉、楊
    雅鈞、黃德煒、許淑琴、沈玉娥等人名單，佯向庚○○、葉
    淑媛、陳錦良、陳清源、莊淑玲（即林太太）、林翼催等人
    招攬互助會，約定會期自該年九月二十日起至八十八年九月
    十九日止，每人每會新台幣（下同）二萬元，採內標方式標
    會，會員連會首共計二十五人，陷庚○○等人於錯誤，加入
    互助會。己○○於八十七年一月、二月、四月、五月、六月
    ，連續假冒劉玉珊、高明月、壬○○、庚○○、乙○○之名
    義，在標單上填寫渠等之姓名及分別為四千七百元、四千五
    百元、四千二百元、四千五百元、四千五百元之利息，足以
    生損害於劉玉珊、高明月、壬○○、庚○○、乙○○，並陷
    不知情之活會會員於錯誤，如數繳付會款。嗣於八十七年七
    月二十日第十一次標會時，己○○宣稱遭他人冒標無故停標
    ，復無法提出已得標會員名單以供會員查詢，庚○○等人始
    知上情等情，因認被告己○○涉有刑法第二百十六條、第二
    百十條、第二百二十條、第三百三十九條第一項等罪嫌。
二、按犯罪事實應依證據認定之，無證據不得推定其犯罪事實，
    刑事訴訟法第一百五十四條第二項定有明文。又認定犯罪事
    實所憑之證據，雖不以直接證據為限，間接證據亦包括在內
    ，然而無論直接或間接證據，其為訴訟上之證明，須於通常
    一般之人均不致有所懷疑，而得確信其為真實之程度者，始
    得據為有罪之認定，倘其證明尚未達到此一程度，而有合理
    之懷疑存在時，事實審法院在心證上無從為有罪之確信，自
    應為無罪之判決（參見最高法院七十六年度台上字第四九八
    六號判例意旨）。又檢察官就被告犯罪事實，應負舉證責任
    ，並指出證明之方法。刑事訴訟法第一百六十一條第一項定
    有明文。因此，檢察官對於起訴之犯罪事實，應負提出證據
    及說服之實質舉證責任，倘其所提出之證據，不足為被告有
    罪之積極證明，或其闡明之證明方法，無從說服法官以形成
    被告有罪之心證，基於無罪推定之原則，自應諭知被告無罪
    之判決。
三、訊據被告己○○堅決否認有前開偽造文書及詐欺犯行，辯稱
    該互助會之部分會員係其自行邀集，其餘之會員則係由黃美
    華及曾在黃美華處幫傭之甲○○所代為邀集，另黃美華部分
    所邀集會員亦均係由甲○○代為處理收、付會款及代為標會
    等事宜，得標會員中高明月及庚○○部分均係由甲○○代為
    標會及領取會款，惟事後甲○○未再支付會款且行蹤不明，
    另部分死會會員積欠會款，至週轉不靈而停會，其餘得標會
    員均確係由該等會員得標，並無冒標及詐欺犯行等語。本件
    公訴人認被告涉有前開犯行，係以告訴人庚○○之指訴、證
    人黃美華、林友忠、葉淑媛、莊淑玲及陳清源在偵查中之供
    述、互助會單影本，及被告在偵查中始終無法偕同其他會員
    到庭說明等情，為其論據。惟查：
  (一)證人黃美華、林友忠夫妻及會員葉淑媛、莊淑玲、陳清源等
    人，在偵查中除證述渠等參與互助會之情形外，均未能證稱
    被告有如何虛列會員及冒名標會等不法情事（見偵查卷第三
    十八頁正、反面、第五十八頁正、反面、第五十九頁），故
    證人黃美華、林友忠、葉淑媛、莊淑玲、陳清源在偵查中之
    證言，與被告有無前開犯罪行為之待證事實並無必然之關聯
    性，已不足資為不利於被告之犯罪證據。次查公訴意旨指稱
    被告虛構會員有「劉玉珊、壬○○、乙○○、李彩雲、丙○○、高明月、許育嘉、楊雅鈞、黃德煒、許淑琴、沈玉娥」
    等十一人，然查其中「劉玉珊」實為被告之妻妹辛○○，且
    辛○○確有參加該會並已得標，戊○○亦確有其人參與互助
    會並已得標（均詳如後述），又證人黃美華證稱：其不知道
    之會員為編號二、三、六、七、八、十二、十五、二十五號
    等語明確（偵字卷第三十八頁反面），與互助會名單（偵查
    卷第五至七頁）相互核對結果，證人黃美華不認識之會員為
    辛○○、壬○○、戊○○、吳玉枝、乙○○、李彩雲、及沈
    玉娥共七人，至於「丙○○、高明月、許育嘉、楊雅鈞、黃
    德煒、許淑琴」等六人均不在其中，且其中許育嘉、楊雅鈞
    均係證人黃美華邀集之會員，李彩雲則係丙○○所邀集之會
    員等情，亦據證人黃美華於原審中證述屬實（原審卷第三十
    四頁），證人葉淑媛亦證稱其認識會員編號十三之丙○○（
    原審卷第一０四頁），則公訴人指稱被告虛列之會員部分亦
    顯然與事實不符。
  (二)公訴人認被告虛列為會員並冒名標會之「劉玉珊」，實為被
    告之妻妹辛○○使用「劉玉珊」之名義參加互助會，且辛○○確有參加該會並已得標等情，業據證人辛○○於本院囑託
    台灣南投地方法院訊問時證述綦詳（本院卷第七十二頁、第
    七十三頁），此部分被告顯無公訴意旨所指之詐欺及偽造文
    書犯行可言。
  (三)被告辯稱互助會員中部分由其自行邀集，其餘則係由黃美華
    及曾在黃美華處幫傭之甲○○等人代為邀集，該等會員之會
    款及投標等事宜均由甲○○代為處理等語。經查證人黃美華
    於原審證述：會單中陳錦良、林太太、林翼催、許育嘉、林
    友忠、楊雅鈞、黃德煒、黃麗華、葉淑媛、庚○○、陳清源
    及許淑琴是我找來的，李彩雲、丙○○及白蘭係丙○○找來
    的等語明確（原審卷第三十四頁）。又告訴人庚○○、證人
    莊淑玲、葉淑媛、陳清源等人均係經由黃美華之介紹而加入
    被告邀集之互助會，且彼等之前所加入被告之互助會均順利
    完會等情，業據告訴人庚○○、及證人莊淑玲、葉淑媛、陳
    清源分別於偵查及原審中證述屬實，核與被告及證人黃美華
    供述之情節相互吻合。再查被告指稱之甲○○（偵查中筆錄
    記載為「洪明惠」）經原審及本院多次傳喚，均未能合法送
    達致未能傳拘到庭查證，然查確有甲○○其人（女、二十九
    年六月十七日生、身份證統一編號：Ｚ000000000號、住基隆
    市○○區○○街一九八巷二十七號），有卷附之戶籍謄本、
    口卡影本、及個人戶籍基本資料可按（原審卷第五十三頁至
    第六十頁、上更(一)卷第二十三頁、第八十五頁），而甲○○
    於案發前曾在證人黃美華、林友忠處幫傭，別名為「姨媽」
    等情，亦據證人黃美華、林友忠、葉淑媛、莊淑玲、陳清源
    供明（偵查卷第三十七頁反面、第三十八頁、第五十九頁正
    、反面）。又告訴人庚○○於偵查中陳稱：會款都是交給黃
    美華（偵查卷第十三頁反面），在本院亦陳稱：會款都是交
    給其姐葉淑媛，其姐再交給黃美華等語（上更(一)卷第十七頁
    ）。證人葉淑媛在偵查中證稱：曾在林友忠家開標過，有林
    友忠夫妻、其佣人姨媽、白蘭、及被告在場，有人打電話來
    是黃美華寫標單，當次是白蘭得標等語（偵查卷第五十八頁
    反面）；在原審證稱亦為相同之證言，並證稱：會錢直接拿
    給黃美華的家人，黃美華不在時就拿給姨媽等語（原審卷第
    一五三、一五四頁）。證人莊淑玲、陳清源均證稱：會錢是
    拿給黃美華，如黃不在即交給佣人姨媽等語（偵查卷第五十
    八頁反面）；莊淑玲在原審亦證稱：要標會就打電話給黃美
    華，如果他不再就跟甲○○說，她會幫我寫標單，會錢直接
    拿給黃美華，她不在時就拿給姨媽等語（原審卷第一五八頁
    ）。而證人黃美華在原審亦證稱：因會員大部分是其親友，
    在其家開標較方便，開標時其有一、二次在場，都有寫標單
    ，大部分是甲○○在處理，其很多瑣碎事情都交給甲○○處
    理，後來聽雖甲○○用高明月名義加入被告之會，詳情不清
    楚，甲○○在被告倒會前數月離職，其招來會員之會錢都是
    甲○○在收等語綦詳（原審卷第三十四頁至第三十六頁）。
    綜合上述證據資料，堪認黃美華及其所代為邀集之會員交付
    會款、及參與開標、填寫標單、得標後收取會款等事項，悉
    數均委諸甲○○代為處理，核與被告辯解之情節一致，而黃
    美華及其代邀之會員人數眾多，則甲○○藉機自行以他人名
    義參加為會員，並以他人名義或冒用告訴人名義標取會款，
    自極有可能，被告辯稱高明月及告訴人庚○○名義之會均係
    由甲○○標取乙節，應堪採信。
  (四)告訴人雖指稱被告之妻劉玉美曾告知被告有冒標情事等語，
    惟已據被告堅決否認，而證人劉玉美於原審作證時亦否認該
    事，證稱被告之會其均不知情等語（原審卷第二十三頁），
    另查證人黃美華證述並不知道被告有盜標情事；證人葉淑媛
    於原審審理時亦結證稱：是黃美華說傭人（甲○○）跑了，
    不清楚誰冒標等語；證人莊淑玲證稱：不知道會如何倒，也
    不知道有被冒標情事等語，故告訴人指述經查並無任何補強
    證據足以證明確與事實相符，僅屬出於告訴人主觀上之懷疑
    推測而已，不足資為不利於被告之犯罪證據。
  (五)本件互助會係自八十六年九月二十日起至八十八年九月十九
    日止，連同會首共二十五人，有互助會會單可稽（偵查卷第
    五頁），而本件互助會被告於八十七年七月倒會（即繳至六
    月），業據告訴人及被告供述一致，依此計算連同會首計有
    十會已得標，尚有十五會為活會，而告訴人及公訴人均無法
    具體指明已得標之死會會員與尚未得標之活會會員人數有不
    相符合等情事，亦難認被告有冒名標會等不法情事。另查被
    告陳稱已得標會員有丁○○、戊○○、吳玉枝、劉玉珊、壬○○、白蘭、乙○○等人，及丁○○、戊○○得標後積欠死
    會會款部分，其中劉玉珊即辛○○部分已如前述；證人吳玉
    枝部分亦據其在原審證述屬實（原審卷第一四０、一四一頁
    ）；其中丁○○（即新社煤氣行負責人）、戊○○部分雖經
    歷審多次按址傳喚均未到庭，然確有丁○○其人，有個人基
    本戶籍資料可按（本院卷第八十六頁），且彼等參加之二會
    均為死會，並積欠被告會款等情，亦有被告所提由新社煤氣
    行及戊○○於八十九年四月五日出具之字條乙紙足憑（附於
    偵查卷第六十五頁證物袋），該字條雖屬證人審判外之書面
    陳述，惟被告已提出該字條並同意做為證據，檢察官亦未於
    言詞辯論終結前對該證據有無證據能力聲明異議，視為同意
    做為證據，且本院經審酌丁○○、戊○○或係因積欠被告會
    款成為導致被告倒會因素之一，不願出庭面對被告及其他會
    員而以書面陳述之做成時情況，認為適當，則依刑事訴訟法
    第一百五十九條第一、二項規定，該書面陳述自得採為證據
    ；另白蘭部分業經證人葉淑媛於偵查中證述屬實，已如前述
    ；被告所辯自非子虛，亦應堪採信。其餘壬○○、乙○○雖
    經傳喚未到庭，然亦確有該二人之戶籍資料可按，又檢察官
    應就被告之犯罪事實負舉證責任並指出證明之方法，被告並
    無自證無罪之義務，被告即使未能查明壬○○、乙○○目前
    之住居所及聯絡偕同彼等到庭作證，亦不能憑此資為不利於
    被告之論據。
  (六)此外公訴人並未舉出足以證明被告有前開犯行之確切證據，
    至於被告雖仍積欠告訴人會款未能完全清償，此仍屬民事債
    務糾葛，不能據為不利於被告之論據。綜上所述，本案顯有
    合理懷疑存在，自屬不能證明被告犯罪。
四、原判決以不能證明被告犯罪，而為被告無罪之諭知，核無不
    合。檢察官循告訴人之請求提起上訴，指稱被告於偵查中已
    承認盜標情事云云，惟經綜核全卷，被告並無任何承認盜標
    等情事，上訴意旨所指顯與卷內證據資料不符，本件上訴為
    無理由，應予駁回。
據上論斷，應依刑事訴訟法第三百六十八條判決如主文。
本案經檢察官羅榮乾到庭執行職務。
中　　華　　民　　國　　94　　年　　6 　　月　　24　　日
　　　　　　　　　刑事第二十二庭審判長法　官  黃瑞華
　　　　　　　　　　　　　　　　　    法　官  陳憲裕
　　　　　　　 　 　　　　　　　　　　法　官  宋  祺
以上正本證明與原本無異。
如不服本判決，應於收受送達後十日內向本院提出上訴書狀，其
未敘述上訴之理由者並得於提起上訴後十日內向本院補提理由書
（均須按他造當事人之人數附繕本）。
                                      書記官  蔡慧娟
中　　華　　民　　國　　94　　年　　6　 　月　　28　　日
